臺灣高等法院民事判決　　　　　　　　　　　　　　九十一年度上易字第二八○號
　　　上　訴　人　　甲○○
　　　被　上訴人　　台灣銀行
　　　法定代理人　　李勝彥
　　　訴訟代理人　　謝娟娟
右當事人間請求損害賠償事件，上訴人對於中華民國九十一年二月二十一日臺灣臺北
地方法院九十年訴字第二三七二號第一審判決，提起上訴，本院判決如左：
　　　主　　　文
上訴駁回。
第二審訴訟費用由上訴人負擔。
　　　事　　　實
甲、上訴人方面：
一、聲明：(一)原判決廢棄。(二)被上訴人應給付上訴人新台幣（以下同）捌拾萬元正，
　　暨自起訴狀繕本送達翌日起至清償日止，按年息百分之五計算之利息。(三)第一、
　　二審訴訟費用由被上訴人負擔。(四)上訴人願供擔保，請准宣告假執行。
二、其陳述及所用證據，除與原審判決所記載者相同，予以引用外，補稱：背書人傅
    美枝已向上訴人表示追索權時效消滅，拒絕給付票款，有台北十三支郵局存證信
    函一六九號（上證一）可證。且傅美枝地址，被上訴人於八十八年六月三十日曾
    發函要求傅美枝返還系爭支票時，其上即載有其地址，有台北一一八支郵局存證
    信函第一八九號（上證二）可憑。
乙、被上訴人方面：
一、聲明：求為判決如主文所示。
二、其陳述及所用證據，除與原審判決所記載者相同，予以引用外，補稱：請求訊問
    發票人羅吉鑫及背書人傅美枝，以證明傅美枝借用系爭支票係持向上訴人借款之
　　用等語。
      理      由
一、上訴人主張：上訴人於民國八十八年三月二十五日將所執有之發票人羅吉鑫簽發
　　八十八年三月二十五日期，票面金額八十萬元正，以寶島銀行儲蓄部為付款銀行
　　，背書人為傅美枝之支票一紙，票號為0000000號（以下簡稱系爭支票）
　　，交付台灣銀行敦化分行，委託其提示付款，系爭支票因存款不足遭退票後，被
　　上訴人本應將該支票返還上訴人，詎料其竟將該支票寄予發票人羅吉鑫，屢經上
　　訴人催討，被上訴人遲至八十八年八月十日才交還上訴人，致使上訴人因而無法
　　於四個月追索權時效期間內，對於背書人傅美枝行使追索票款。被上訴人受上訴
　　人委任處理提示付款事務，因故意或過失不法侵害上訴人權利，致生損害，自應
　　負賠償責任，上訴人雖曾向背書人追索，經該背書人以時效消滅為由，拒絕付款
　　，為此依民法第一百八十四條第一項、第五百四十四條侵權行為及委任之法律關
　　係，請求命被上訴人應給付上訴人八十萬元及自起訴狀繕本送達翌日起至清償日
　　止，按年息百分之五計付利息之判決。
    被上訴人則以：上訴人雖在被上訴人之忠孝分行開立優惠儲蓄存款帳戶，但無於
    敦化分行開立帳戶。兩造間屬無償委任關係，依修正前民法第五百四十四條第二
    項僅負重大過失責任，被上訴人之敦化分行於系爭支票退票後，曾查詢上訴人之
    電話，但因其電話已更改致無法連繫，其後始於八十八年四月六日將支票誤寄予
    發票人羅吉鑫，再請求其返還系爭支票。上訴人於系爭支票提示退票後一直未與
    被上訴人之敦化分行連繫，直到八十八年五月七日始前往洽領，被上訴人縱有過
    失亦屬具體輕過失，並非重大過失，無須負責。雖上訴人合併依侵權行為之法律
    關係請求，但侵權責任與契約責任為普通法與特別法關係，應優先適用契約責任
    而排除侵權行為責任，故不得合併請求。且侵權行為之請求權，無論自上訴人於
    八十八年五月七日到被上訴人之敦化分行請求返還系爭支票起算，或自上訴人於
　　八十八年六月三十日寄發存證信函起算，至上訴人於九十年七月九日主張依侵權
　　行為請求損害賠償時，均已逾二年時效期間，被上訴人提出時效抗辯。又上訴人
　　雖不能依票據背書關係請求傅美枝給付票款，惟依羅吉鑫所述，傅美枝係向該發
　　票人借用系爭支票去向上訴人調借現款，上訴人仍可對傅美枝本於借貸關係請求
　　清償，且上訴人已對發票人羅吉鑫取得債權憑證，上訴人之債權並未減損，實無
　　損害，被上訴人不負賠償責任。縱認被上訴人應負賠償責任，因上訴人未於委託
　　提示付款遭退票後二、三日內向被上訴人之敦化分行或忠孝分行查詢，且其原開
　　戶時登記之電話已變更竟未更改，致被上訴人無法聯絡上訴人，才導致誤寄予羅
　　吉鑫，上訴人亦與有過失等語，資為抗辯。
二、本件上訴人主張其於民國八十八年三月二十五日將系爭支票一紙委託被上訴人之
　　敦化分行，提示付款，因存款不足而遭退票，被上訴人之敦化分行於八十八年四
　　月六日將該支票誤寄予發票人羅吉鑫，而未返還上訴人，上訴人於八十八年五月
　　七日至被上訴人敦化分行請求返還票據時，始發現上情。被上訴人敦化分行遲至
　　八十八年八月十日才交還系爭支票，致使上訴人對背書人傅美枝行使追索權時，
　　已逾四個月時效期間，該背書人拒絕清償票款之事實，業據其提出台北一一八支
　　郵局第三一一號、及第一八九號存證信函、台北八十七支郵局第八一八號存證信
　　函、台北十三支郵局第一六九號存證信函影本為證，且為被上訴人所不爭執，自
　　堪認為真實。茲兩造所爭執者僅上訴人依民法第一百八十四條第一項侵權行為及
　　第五百四十四條委任之法律關係請求損害賠償是否有理由？
三、查八十八年四月二十一日修正前民法第五百四十四條第二項雖規定委任為無償者
    ，受任人僅就重大過失，負過失責任。惟按同法第五百三十五條規定，委任關係
    中之受任人，雖未受有報酬，其處理委任事務，應依委任人之指示，並與處理自
    己之事務為同一之注意，亦即對於具體之輕過失仍須負責（最高法院六十二年台
    上字第一三二六號判例參照）。本件被上訴人雖否認有重大過失，惟於審理中自
    認有具體輕過失，即誤將系爭退票寄給發票人，而未於退票後四個月內寄還執票
    人即上訴人，故上訴人主張被上訴人應負過失責任，堪予採信。惟無論上訴人依
    侵權行為之法律關係或委任之法律關係請求損害賠償，均尚須舉證證明其財產受
    有實際損害。
四、經查被上訴人抗辯，系爭支票係由背書人傅美枝向發票人羅吉鑫借用後，持向上
    訴人借貸而交付上訴人，雖上訴人喪失對背書人傅美枝之票據追索權，亦可本於
    借貸之法律關係向該背書人行使權利，且上訴人亦自認已拿到對發票人羅吉鑫之
    債權憑證，上訴人之債權仍然存在，並無減損等情，業據其提出北投尊賢郵局第
    一○七號存證信函為證，並經羅吉鑫於本院審理中到庭證實，且上訴人亦自承系
    爭支票由羅吉鑫要求傅美枝持向上訴人代為借錢，背書係基於要求傅美枝保證關
    係，有本院審判筆錄可稽，無論上訴人與背書人傅美枝間係如羅吉鑫所證之直接
    借貸關係，或如上訴人自承之保證關係，上訴人均得基於該票據原因關係向傅美
    枝追償，其向傅美枝之債權仍然存在，僅係併存之請求權減損基於票據關係對背
    書人之追索權而已，並非其對傅美枝之前開債權請求權亦同時消滅。按民法第五
    百四十四條規定，受任人對於過失行為，固應負損害賠償責任，但亦必委任人因
　　受任人之過失行為，受有損害始負賠償責任，尚非受任人一有過失，無論委任人
　　實際有無損害，均應負責（最高法院七十二年度台上字第三八號判決參照）。況
　　損害賠償係填補債權人所受之損害，應以債權人實際上所發生之損害為準，侵權
　　行為之損害賠償亦同。本件上訴人迄未舉證證明如在對背書人法定追索權期間內
　　即自八十八年三月二十五日作成退票理由單日起算，四個月間行使追索權將可獲
　　得清償，嗣後背書人才變成無資力之事實，自難謂有發生實際損害，從而，原審
　　認上訴人之訴及假執行之聲請為無理由，予以駁回，自屬正當。上訴意旨仍執前
　　詞聲明不服，應認為上訴無理由，予以駁回。
據上論結，本件上訴為無理由，應依民事訴訟法第四百四十九條第一項、第七十八條
，判決如主文。
中　　華　　民　　國　　九十一　　年　　　 十 　　　月　　二　十　二　　日
　　　　　　　　　　　　　臺灣高等法院民事第二庭
　　　　　　　　　　　　　　　審判長法　官　尤　豐　彥
　　　　　　　　　　　　　　　　　　法　官　翁　昭　蓉
                                    法　官　黃　嘉　烈
右正本係照原本作成。
不得上訴第三審。
中　　華　　民　　國　　九十一　　年　　　 十 　　　月　　二　十　五　　日
　　　　　　　　　　　　　　　　　　書記官　鄭　麗　兒
